臺灣高雄地方法院刑事判決　　　　　　　　　　　　八十九年度訴緝字第一五六號
　　公訴人　臺灣高雄地方法院檢察署檢察官
　　被　告　戊　○
右列被告因違反銀行法案件，經檢察官提起公訴（八十三年度偵字第五八六一號、第
七八六八號），本院判決如左：
    主  文
戊○共同法人行為負責人違反非銀行不得經營收受存款業務之規定，處有期徒刑壹年
貳月。
    事  實
一、戊○原任職設於高雄市苓雅區○○○路七號十五樓，以不知情之劉臺峰為名義負
    責人之雲揚建設股份有限公司（以下稱「雲揚公司」），擔任該公司行政總監一
    職，負責處理該公司之人事、總務、會計、出納及財務等全部行政事宜，並負責
    分配該公司資金之調度使用，而王聯（起訴書誤載為王聯玨，業經本院以八十
    三年度訴字第三０三二號判決判處有期徒刑二年，緩刑五年確定）則係該公司之
    總經理，二人均實際執行該公司之業務，為雲揚公司之實際負責人。詎其二人明
    知雲揚公司登記營業項目為(一)委託營造廠商興建國民住宅出租、出售業務(二)房屋
    租售之介紹業務(三)室內裝潢之設計及施工業務(四)建材及建設機械之買賣業務(五)土
    地及其定著物之鑑定顧問業務，並無以收受存款為登記營業項目，且非銀行，不
    得經營收受存款業務，竟共同基於犯意之聯絡而對外以召募投資資金為名，自八
    十二年八月間起，在高雄縣市等地，向甲○○、楊永得、張創軒、余玉玲、黃玉
    明、林瑞琪、周菊生、林進財、黃盛繁、姚念誠等不特定之社會大眾吸收資金，
    其方式共分五種：(一)合夥投資開發大陸江蘇省丹陽市經濟技術開發區土地，每一
    股分新臺幣（下同）六萬元，二十七萬五千元及五十萬元等三種，期別亦分一年
    期、二年期、三年期等三種，投資一年期者按月給付投資金額百分之一點五利息
    ，一年期滿保證以投資金額百分之一百二十回收，投資二年期者，第一年給付之
    月息與前述同，第二年起按月給付百分之一點六六利息，二年期滿則以百分之一
    百五十回收，投資三年期者，第一及第二年給付之月息與前述同，第三年起按月
    給付百分之一點八三之利息，期滿除以百分之二百回收外，並自期滿第七個月起
    ，分十二個月，按月平均攤付投資金額二點九倍之所謂超額增值，換言之，投資
    一年期者，期滿共可回收投資金額百分之一百三十八，二年期者共可回收百分之
    一百八十八，三年期者共可回收百分之五百五十。(二)合夥投資經營綠寶石ＫＴＶ
    酒店之吸金方式為每一股分二十萬元，期別亦分一、二、三年期等三種，投資一
    年期，按月給付三千元之租金，一年期滿保證以二十四萬元收回，投資二年期者
    ，第一年按月給付三千元之租金，第二年起按月給付三千三十元租金，二年期滿
    則以三十萬元收回，投資三年期者，第一、第二年給付之月租與前述同，第三年
    起按月給付三千六百六十元之月租，三年期滿則以四十萬元收回。(三)合夥投資經
    營芭達雅拍普之吸金方式為以一萬元為一單位，未滿二十萬元者均需投資三年期
    ，滿二十萬元者其投資期限分為一、二、三年期等三種，按月所給付之利息及期
    滿回收金額均與投資綠寶石ＫＴＶ酒店者同。(四)投資北海天壇金寶塔之吸金方式
    為以五萬元為一單位，期別分三個月、六個月、九個月及一年四種，第一個月給
    付給投資人之利息為投資金額百分之一點五，第二個月起之利息按月遞增投資金
    額之百分之零點五，期滿不分期別均以原價五萬元回收。(五)短期合作之吸金方式
    係以六個月為一期，投資金額未定，給付之月息則由王聯、戊○二人個別與投
    資者議定，從三分、五分至九分不等，期滿除還本金外，另給付加成紅利，至其
    成數亦由王聯、戊○二人與投資者個別議定，而約定或給付與本金顯不相當之
    紅利、利息。又前述五種投資方式之投資人於入金後，不須負責虧損，只需按月
    領取利息及於年限屆滿後由公司加成回收，雲揚公司並將所吸取之資金百分之十
    五當作該公司工作人員之業務獎金，至八十三年二月間止，共吸收資金一千七百
    七十七萬五千元。嗣因虧損連連，致投資人無從獲利復追索無門，始訴請偵辦。
二、案經法務部調查局高雄市調查處移送及告訴人甲○○、楊永得、張創軒、余玉玲
    、黃玉明、林瑞琪、周菊生、林進財、黃盛繁、姚念誠等投資人訴由臺灣高雄地
    方法院檢察署檢察官偵查起訴。
    理  由
一、訊據被告戊○固不否認其擔任雲揚公司之行政總監一職，惟矢口否認有何右揭犯
    行，辯稱：雲揚公司並無吸收資金而約定或給付與本金顯不相當之紅利、利息，
    亦無投資經營芭達雅拍普，而其僅負責處理雲揚公司之一般行政工作，所有事務
    聽命於另案共同被告王聯，並無決定權，非雲揚公司負責人，亦未參與經營等
    云云。經查：
  (一)雲揚公司登記之營業項目並無收受存款一項，業據另案共同被告王聯供承在卷
    ，並有經濟部公司執照影本一紙在卷可稽，而該公司確以右揭五種方式向告訴人
    甲○○、楊永得、張創軒、余玉玲、黃玉明、林瑞琪、周菊生、林進財、黃盛繁
    、姚念誠等不特定之社會大眾吸收資金等情，業據告訴人甲○○、楊永得、張創
    軒、余玉玲、黃玉明、林瑞琪、周菊生、林進財、黃盛繁、姚念誠等人於偵查時
    指訴明確，核與雲揚公司職員即證人丙○○迭於調查局高雄市調查處及本院審理
    時；證人丁○○於調查局高雄市調查處所證述之情節大致相符，並有雲揚公司丹
    揚百億開發千億造市計劃書、超額增值利潤分配辦法、雲揚公司綠寶石ＫＴＶ酒
    店推案計劃、特別股股東認股憑證、不動產發展基金租賃管理合作契約書、雲揚
    公司芭達雅不動產發展基金說明書、雲揚公司北海天壇納骨塔雙重增值機動還本
    契約書、北海天壇金寶塔塔位永久使用權認購書、北海天壇金寶納骨塔位永久使
    用權購買契約書等相關資料在卷可資佐證，而前揭五種投資方式之投資人於入金
    後，不需負擔虧損，即可按月領取利息及於年限期滿時由該公司加成回收一節，
    亦另經證人丙○○於調查局高雄市調查處及本院審理中指述綦詳（見八十三年二
    月二十三日調查局高雄市調查處筆錄、本院八十三年十月二十八日審判筆錄），
    核與證人丁○○於調查局高雄市調查處所述情節相符（見八十三年二月二十三日
    調查局高雄市調查處筆錄），倘前揭告訴人所投資者均係一般正常投資，要無投
    資人不須負擔虧損僅坐享紅利之理，再參以證人丙○○於本院審理時到庭證稱：
    伊在公司當業務員一個半月後當經理，再十天後當特別助理，又十天後即當總經
    理，又伊之業績即係招人投資（見本院八十三年十月二十八日審判筆錄），再徵
    諸丙○○於偵查中所稱：公司吸收之資金百分之十五作業務獎金等語（見八十三
    四月八日偵查筆錄），實與前鴻源等投資公司吸收游資之方式相同。再者，前揭
    五種投資方式所給付之紅利、利息，竟有高達九分利者，亦顯與本金不相當，是
    雲揚公司確有向不特定人吸收資金，而約定或給付與本金顯不相當之紅利、利息
    ，迨無疑義。
  (二)被告雖另辯稱其未參與雲揚公司之經營，惟其既自承擔任雲揚公司行政總監一職
    ，管理該公司之人事、會計及出納部門（見本院九十年二月二日訊問筆錄），另
    雲揚公司職員即證人乙○○到庭證稱：行政總監是公司內行政事務的最高負責人
    等語（見本院九十年十月十九日訊問筆錄）；證人己○○證稱：伊原係雲揚公司
    人事主管，被告是其上司，人事及總務部門歸被告管理等語（見本院九十年十月
    十九日訊問筆錄）；證人丁○○證稱：伊原擔任雲揚公司出納，被告係此部門之
    最高主管，投資人把錢交進來，就由被告負責分配使用，公司內所有行政均歸被
    告管理，所以她的職稱是行政總監等語（見本院九十年十二月四日訊問筆錄），
    加以證人丙○○亦證稱雲揚公司之實際負責人為另案共同被告王聯及被告，被
    告負責財務方面的事等語（見八十三年二月二十三日調查局高雄市調查處筆錄）
    ，告訴人甲○○則證稱：其投資大陸江蘇省丹陽市之部分，出面接洽之人為另案
    共同被告王聯及被告等語（見本院九十年十二月四日訊問筆錄），足見被告實
    有參與雲揚公司之決策經營及前揭五種投資計劃的執行，而與另案共同被告王聯
    同為雲揚公司之實際負責人，是本件事證至此已臻明確，被告犯行洵堪認定，
    應依法加以論科。
二、按行為後法律有變更者，適用裁判時之法律。但裁判前之法律有利於行為人者，
    適用最有利於行為人之法律，刑法第二條第一項定有明文。又按非銀行不得收受
    存款業務；以借款、收受投資、使加入為股東或其他名義，向多數人或不特定之
    人收受款項或吸收資金，而約定或給付與本金顯不相當之紅利、利息、股息或其
    他報酬者，以收受存款論，銀行法第二十九條第一項、第二十九條之一定有明文
    ，而違反前揭規定者，雖應依同法第一百二十五條第一項處罰，如法人犯該罪者
    ，則應依同條第二項之規定處罰行為負責人，惟本件被告行為後，銀行法業已於
    八十九年十一月一日修正，將同法第一百二十五條之法定刑由「一年以上七年以
    下有期徒刑，得併科新臺幣三百萬元以下罰金」，提高為「三年以上十年以下有
    期徒刑，得併科新臺幣一億元以下罰金」，經比較後，自以修正前銀行法有利於
    行為人，故依刑法第二條第一項後段，本件自應適用修正前銀行法。本件被告既
    有參與雲揚公司之決策經營及前揭五種投資計劃的執行，而與另案共同被告王聯
    同為雲揚公司之實際負責人，則核其所為，係違反修正前銀行法第二十九條第
    一項、第二十九條之一之規定，應依修正前銀行法第一百二十五條第二項、第一
    項之規定罪處。又其與另案共同被告王聯間有犯意之聯絡及行為之分擔，應論
    以共同正犯。審酌被告之犯罪動機、目的、手段，及其生活狀況、品行、智識程
    度、在本件犯罪分擔之情節，其與另案共同被告王聯不思經營正途，以不正當
    之手法吸引游資，嚴重影響社會秩序及國家金融體系，犯罪情節非輕，惟念其於
    本院審理中態度良好，且本件案發後另案共同被告王聯已力謀求解決之道，陸
    續清償被害人所受損失，有其提出之清償明細、和解書、收據等可證，稍補其罪
    行等一切情狀，酌情從輕量處如主文所示之刑。又另案共同被告王聯部分雖由
    本院以八十三年度訴字第三０三二號判決判處有期徒刑二年，並予宣告緩刑五年
    確定，惟本件被告前曾因背信案，經臺灣高等法院臺中分院於八十一年九月十六
    日以八十一年度上訴字第一六六號判決，判處有期徒刑七月確定，嗣經通緝，於
    八十八年五月十一日因行刑權時效完成，未予執行，有臺灣高等法院被告全國前
    案紀錄表及臺灣臺中地方法院檢察署九十年三月十九日函各一份在卷可按，依司
    法院（八二）廳刑一字第○五二八三號研討會結論之意旨，其不符合刑法第七十
    四條得宣告緩刑之要件，自無從宣告緩刑，附此敘明。至原扣案之雲揚公司訂金
    收據等十九項雲揚公司用以經營收存款業務之相關證物（八十三年度檢總管字第
    三六００號），因早於八十四年六月二十二日即已發還予另案共同被告王聯，
    有臺灣高雄地方法院檢察署檢察官扣押物品處分命令影本一紙在卷可稽，距今已
    逾六年，難認該等證物尚存在，為免執行困難，爰不予宣告沒收之。
三、末查公訴意旨雖認被告另犯公司法第十五條第三項之罪，然查公司法第十五條第
    三項有關公司負責人經營登記範圍以外業務之刑事處罰規定，業經立法院三讀通
    過修正刪除，並經總統於九十年十一月十二日公布，同年月十四日生效，本件被
    告行為後，公司法第十五條第三項既已廢止其刑罰，原應依刑事訴訟法第三百零
    二條第四款之規定諭知免訴之判決，然因公訴人認被告該部分之犯罪事實與其前
    開違反銀行法部分，具有想像競合之裁判上一罪關係，故不另為免訴之諭知，謹
    此敘明。
據上論斷，應依刑事訴訟法第二百九十九條第一項前段，修正前銀行法第一百二十五
條第二項、第一項、第二十九條第一項、第二十九條之一，刑法第十一條前段、第二
條第一項後段、第二十八條，罰金罰鍰提高標準條例第一條前段，判決如主文。
中      華      民      國    九十一    年      一月     十一     日
                                  臺灣高雄地方法院刑事第七庭
                                      法  官 劉傑民
右正本證明與原本無異。
如不服本判決，應於判決送達後十日內，向本院提出上訴狀。
                                      書記官 黃琬婷
中      華      民      國    九十一    年      一      月     十一     日
附錄本判決論罪之法條：
修正前銀行法第一百二十五條
違反第二十九條第一項之規定者，處一年以上七年以下有期徒刑，得併科新臺幣三百
萬元以下罰金。
法人犯前項之罪者，處罰其行為負責人。
修正前銀行法第二十九條第一項
除法律另有規定者外，非銀行不得經營收受存款、受託經理信託資金、公眾財產或辦
理國內外兌業務。
修正前銀行法第二十九條之一
以借款、收受投資、使加入為股東或其他名義，向多數人或不特定之人收受款項或吸
收資金，而約定或給付與本金顯不相當之紅利、利息、股息或其他報酬，以收受存款
論。
